【裁判字號】    89,重訴,2451
【裁判日期】    900420
【裁判案由】    清償債務
【裁判全文】
臺灣臺北地方法院民事判決  八十九年度重訴字第二四五一號
    原      告    復華證券金融股份有限公司
    法定代理人    丁○○
    訴訟代理人    丙○○
                  戊○○
                  乙○○
    被      告    甲○○
    訴訟代理人    陳峰富律師
    複  代理人    滕澤珩律師
                  己○○      住台北市○○○路○段七十六號十樓之二
右當事人間清償債務事件，本院判決如左：
    主    文
被告應給付原告新台幣柒佰肆拾柒萬陸仟元，及自民國八十七年十月十九日起至清償
日止，按年息百分之九點九五計算之利息，並按上開利率百分之十計算之違約金。
訴訟費用由被告負擔。
    事    實
甲、原告方面：
  一聲明：如主文第一項所示。
  二陳述：
    (一)被告於民國八十六年十二月十八日向原告申請開立000－0－0000信用
      帳號，同時訂立融資融券契約，以從事股票之融資融券信用交易之用。嗣後被
      告於八十七年十月十九日（起息日）起分別融資買進國產車股票，計二十一萬
      三千股，且向原告融資計新台幣（下同）七百四十七萬六千元，同時提供前揭
      股票予原告擔保融資債務。
    (二)被告融資買進之前開國產車股票，於八十七年底因上市公司財務危機，導致該
      股票價格持續下跌，致被告信用帳戶之整戶擔保維持率低於百分之一二○，經
      通知補繳差額，未獲置理，原告原應依契約規定於集中交易市場上處分被告所
      提供之擔保品，惟因該股票經證券主管機關公告停止在集中交易市場買賣，並
      終止其上市，以致原告未能依契約規定處分，原告乃兩造所簽融資融券契約，
      多次要求被告償還融資本金債務計七百四十七萬六千元，仍未遭置理，為此依
      兩造所訂融資融券契約及為契約一部之操作辦法，訴請被告給付如聲明所示金
      額。
    (三)對被告抗辯所為陳述：
      1.被告一再抗辯稱契約因未給予審閱期日而不成立，惟按定型化契約，在現今
        經濟環境快速變遷下，現代企業採取標準化、規格化的經營策略，遂大量使
        用定型化契約，以達迅速、簡化並有效管理之目的。本件契約內容業已如前
        所述，無非僅是規範融資融券證券運用、利息及擔保維持率計算、違約處分
        處理方式等內容，有關兩造間之權益均已明示在系爭契約中，足使投資人可
        得認識其內容之規範目的，再者，「合理期間」之認定，乃係依交易種類不
        同，定型化契約條約之重要性，涉及事項之多寡與複雜程度等因素而異其情
        形，爰此，對於有價證券交易市場而言，係一講求時間效率之市場，故投資
        人於投資策略上即以時間成本為考量因素，因之，契約審閱之合理期間則悉
        依投資人而定，倘投資人認可犧牲時間成本，慢慢審閱契約內容之後，始提
        出申請開立信用帳戶者，原告亦不禁止之。況被告係具有投資有價證券交易
        之投資人，對於集中交易市場之信用交易相關規定自應知之甚稔，準此以言
        ，被告本身怠惰審閱所有條款，其風險自應由被告本人負擔，豈可反稱原告
        公司並未給予三十日審閱期日，而有違反消保法規定，執以遽認條款不構成
        契約之內容，契約無效之情。
      2.被告辯稱本件開戶訂約係由原告公司之職員，直接要求被告於開戶資料及於
        契約書上簽名，並於簽名後旋即收回，並未於契約書上用印，該印章並非係
        本人所刻印，且未附徵信證明文件，因之，本件契約開戶程序未完成，開戶
        不成立云云乙節，然查：
        系爭帳戶之開立作業，原告公司係委任代理證券商辦理，由代理證券商初
          審後核轉原告公司，再經原告徵信審定後，始同意訂立融資融券契約書並
          開立信用帳戶。故被告稱原告之職員到被告公司辦理開戶作業，顯有誤解
          之處。又代理證券商為服務客戶，派員至被告處辦理開戶作業，由被告本
          人持身分證交由承辦人員核對，且親自簽名於契約書，實不違反「親持」
          之文字解釋，遑論影響契約之成立。再者，被告答辯狀稱原告要求其本人
          於開戶資料及融資融券契約上簽名，並於簽名後旋即收回，且該簽名部分
          ，亦經被告於庭訊時自承為本人親簽無誤，即已生訴訟法上自認之法律效
          果，系爭契約為真正應無所爭執，本件契約應已成立，故刻印及用印委由
          他人代行，實不影響本件契約之成立。
        至被告稱未檢附任何證明文件予原告乙節，惟查，原告公司接獲代理證券
          商轉交之被告申請開戶書件中業已附上已開立受託買賣帳戶滿三個月之證
          明文件，又提出大安銀行存款餘額證明書影本，以證明業已符合所申請之
          最高融資限額級數，據上，原告依據被告所提出之上開證明文件，憑核審
          定，同意訂立融資融券契約書並開立信用帳戶，倘如被告抗辯屬實，系爭
          帳戶申請開立書件中何以附上上開證明文件，原告又如何能據以憑核同意
          訂立融資融券契約書並開立信用帳戶？準此，被告所為之抗辯，實與事實
          不符，職是，如何能認為本件開戶程序尚未完成，開戶不成立。
      3.被告辯稱證券商未審核是否為被告本人下單，原告應負有與有過失之責云云
        ，然按現行交易制度，係分二階段為之，亦即被告欲為委託買賣有價證券，
        應先向其所屬之證券經紀商（即金豪證券公司，亦即本公司之代理證券商）
        為委託信用交易買賣行為，該所屬證券商基於與被告間委託買賣有價證券契
        約關係即行紀關係，接受下單，向台灣證券交易所為電腦報價行為，俟該交
        易成交之後，代理證券商編製各項表報及電腦媒體資料送交原告，原告憑以
        給予授信，故直接受理被告之委託買賣行為應係證券經紀商，而非原告。職
        是，原告既非係直接受理被告下單，乃係一善意之相對人，被告何以遽認證
        券商未審核非被告本人下單，原告即須應負過失之責，因之，被告之抗辯，
        於法無據。
      4.被告辯稱不知在其他證券商有無開戶及交易乙節，惟查被告在本件所屬證券
        商金豪證券公司開立普通帳戶之前，即已在寶來綜合證券公司及太平洋證券
        公司開立帳戶，並曾從事有價證券交易，足徵被告係一長期從事有價證券之
        投資人，是被告稱不知在其他證券商開戶及交易，實與事實不符。另查，系
        爭契約簽訂後，被告即有買賣國產車股票，本件契約既係由被告本人親簽，
        依上開所述，被告對於開立信用帳戶後，所從事之有價證券信用交易，焉有
        不知之情？被告一再以倉促未詳閱契約遽認契約不成立，或以非實際下單之
        人以為否認本件融資債務之存在，均係意圖延滯訴訟之詞，實不足採。
      5.被告辯稱系爭帳戶開戶後，其所有與股票有關之存摺印鑑皆未由被告本人保
        管，原告並未親交被告本人，反而在未經被告本人同意之下，將前開存摺及
        開戶等相關資料交由張朝喨等人，足見系爭股票非被告本人買賣，系爭股票
        產生之風險及損害，原告自不可免其與有過失：：：，是以應免除被告之民
        事清償責任云云，惟查原告係一從事證券金融業務即有價證券信用交易之授
        信，與證券經紀商之業務不同，故關於被告稱存摺及開戶資料，原告公司未
        親交被告本人，反而在未經被告本人同意之下，交由張朝喨等人使用，顯係
        被告不了解現行交易制度，而胡亂指陳，至為荒謬，蓋依台灣證券交易所股
        份有限公司營業細則第八十三條第三項規定：「證券經紀商因受託買賣關係
        所收受或交付委託人之證券或價金，證券經紀商應透過委託人開設之有價證
        券集中保管帳戶及在證券經紀商指定之金融機構開立之存款帳戶以劃撥方式
        辦理。」據上開規定，被告開立「受託買賣有價證券契約」帳戶之際，同時
        開立銀行劃撥交割帳戶，以為辦理買賣交割之用。按經驗法則及論理法則而
        言，被告親至銀行開立交割帳戶，存摺及印鑑應自行保管，況被告銀行帳戶
        係於系爭信用帳戶之前開立，故被告存摺豈有放置原告公司之可能，再者，
        信用交易帳戶之開立作業，原告委由代理證券商即金豪證券辦理，原告公司
        職員從未與被告有所接觸，何來原告公司未親交被告，而交由第三人之情，
        準此，原告何有與有過失之責，被告得以免除被告之民事清償責任，故被告
        所指稱之情事，均與事實不相符，洵不足採。
      6.另查被告於庭訊時均否認有下單買賣股票之行為以為抗辯，然查，被告庭訊
        時卻表示為配合國產車股權之分散，應其老闆之要求，遂同意於系爭契約書
        上簽名，系爭契約即已成立，並由此可見，被告自始即知悉該系爭帳戶之開
        立係為買賣國產車股票之用；再者，被告之存摺及印章均由第三人張朝翔、
        張朝喨等人保管，被告豈無不同意及授權該第三人使用系爭帳戶下單買賣股
        票之意思，職是，被告否認有下單買賣股票或曾授權他人買賣股票，實與事
        實不符，又該第三人等依據系爭契約融資買進國產車股票，亦可認被告默認
        系爭契約之效力，準此，原被告間之融資融券契約有效成立，又被告同意及
        授權第三人等使用系爭帳戶從事有價證券融資融券交易，被告自應依融資融
        券契約負清償責任。
      7.被告提出之第三人不起訴處分書及禾豐集團林義翔於調查局偵訊筆錄部分，
        均未提及被告，實與本件無涉。
      8.張朝翔、張朝喨與原告就被告積欠之系爭融資款項債務簽訂協議書，乃約定
        由張朝翔、張朝喨為併存之債務承擔人，被告並未因此免除清償之責。
乙、被告方面：
  一聲明：駁回原告之訴。並陳明如受不利判決願供擔保請准免為假執行。
  二陳述：
    (一)兩造所為融資融券契約等法律行為，因違反消費者保護法及民法，且開戶程序
      未完成，而致無效或不成立：
      1.系爭融資融券契約為定型化契約，原告未給予被告合理審閱期間，該契約顯
        失公平而無效。
      2.縱如原告所言本案係由代理證券商之職員到被告之公司辦理，惟原告與證券
        商乃為代理之關係，是以其直接要求被告於開戶資料及融資融券契約上簽名
        ，省略向被告說明契約之內容，並於簽名後旋即收回，被告不僅無暇審閱文
        件，且開戶契約及融資融券契約書上所蓋之被告章，並非被告所刻，印文亦
        非被告本人所親蓋，而係他人事後代刻被告印章，並加蓋於契約之上，被告
        當場並未親自用印，而且亦無檢附任何徵信文件予原告，職是應認開戶程序
        尚未完成，開戶不成立。
    (二)被告並非實際買賣股票之人：
      1.被告否認有親自下單之行為。
      2.被告否有下單買賣股票之行為，且原告所提之證物僅能證明有買賣股票紀錄
        ，並不足以證明下單者為被告。
      3.查被告開戶之後，其所有與股票買賣有關之存摺、印鑑皆未由被告本人保管
        ，而是直接交由禾豐集團之張朝翔、張朝喨或其委託之人向證券公司下單買
        賣有價證券或股票或請求原告融資融券等之行為，亦有檢察官所為之不起訴
        處分書及禾豐集團林義翔於調查局偵訊筆錄足稽，足認被告非實際買賣股票
        之人，且被告亦未曾授權他人買賣股票，職是，應認系爭融資借貸法律關係
        不存在。
    (三)被告於開戶之後，所有與股票買賣有關之存摺及開戶等相關資料，原告並未親
      交被告本人，反而在未經被告本人同意之下，將前開資料交給張朝喨等人，由
      此足見本件自始至終原告顯然知悉實際委託原告向集中市場下單買賣有價證券
      或股票或請求原告融資融券等之行為者非被告本人，故由此而產生之風險及損
      害，原告自不可免其與有過失，甚且為重大過失責任，是以應免除被告之民事
      清償責任。
    (四)原告提出被告於大安銀行之存款餘額證明書影本以證明被告符合所申請之最高
      融資限額級數，惟查：
      1.依原告公司融資融券契約書中開立證券信用交易帳戶條件第一項第三款規定
        ：「最近一年之所得及各種財產合計達所申請融資額度之百分之三十。」，
        融資融券額度達一千五百萬元之財產證明，竟然不需不動產擔保，而使用容
        易做成高存款餘額假象之存款餘額證明書，其徵信過程顯然不夠確實。
      2.根據被告大安商業銀行活期儲蓄存款第○○三八｜一○｜四四七六二○號存
        摺影本所示：八十六年十二月十三日無摺轉存伍佰萬元，存款餘額證明書做
        成日是八十六年十二月十五日，證明截至八十六年十二月十四日止，存款餘
        額為五百萬元，八十六年十二月十五日，即以有摺轉提伍佰萬元。由此證明
        本件乃以造成高存款餘額假象之方式，來取得高額度融資融券之資格。
      3.對於年收入不高之公司職員，加上又無不動產之擔保下，僅憑一紙存款餘額
        證明，即可獲融資融券達一千五百萬元，依此客觀事實判斷，原告於於簽訂
        融資融券契約時，即知被告為張朝翔先生之人頭，與被告所為之法律行為，
        其效果直接歸於張朝翔先生。
    (五)根據張朝翔、張朝喨先生與復華證券金融股份有限公司間之協議書中之第八頁
      中，有將被告此筆債務列入其中。試想：若非原告在締結融資融券契約之初，
      即知被告為張朝翔先生之人頭，絕不可能在違約事實發生後，原告不直接通知
      被告來償還此筆債務，而是直接找張朝翔簽訂協議書，由張朝翔來承擔這筆債
      務，益證原告明知被告僅是人頭戶，而非實際從事股票交易者。
    理    由
一本件依兩造所訂融資融券契約第十一條合意以本院為管轄法院，合先敘明。
二原告起訴主張：被告於八十六年十二月十八日向原告申請開立000－0－000
  0信用帳號，同時與原告訂立融資融券契約，以從事股票之融資融券信用交易。嗣
  被告於八十七年十月十九日起，分別融資買進國產車股票計二十一萬三千股，且向
  原告融資計七百四十七萬六千元，同時提供前揭股票予原告擔保融資債務，但國產
  車股票於八十七年底價格持續下跌，致被告信用帳戶之整戶擔保維持率低於百分之
  一百二十，經通知補繳差額，未獲置理，且因該股票經證券主管機關公告停止在集
  中交易市場上買賣，並終止其上市，以致原告未能依契約規定處分擔保品，原告多
  次要求被告償還前開融資債務，仍未遭置理，為此依兩造所訂融資融券契約及為契
  約一部之操作辦法，訴請被告給付七百四十七萬六千元及自八十七年十月十九日起
  至清償日止，按年息百分之九點九五計算之利息，並按上開利率百分之十計算之違
  約金等語。
三被告則抗辯：系爭融資融券契約屬於定型化契約，因違反消費者保護法及民法相關
  規定，且開戶程序為完成，而致契約不成立；被告並非實際買賣股票之人，系爭融
  資借貸法律關係不存在；原告明知自始至終顯然知悉實際委託原告向集中市場下單
  買賣有價證券或股票或請求原告融資融券等之行為者為張朝喨等人，又原告徵信工
  作不確實，由此而產生之風險及損害，原告自不可免其與有過失，甚且為重大過失
  責任，應免除被告之民事清償責任等語。
四被告於八十六年十二月十八日向原告申請開立000－0－0000信用帳號，並
  訂簽訂系爭融資融券契約，該帳戶於八十七年十月十九日起融資買進國產車股票二
  十一萬三千股，融資金額為七百四十七萬六千元等事實，為兩造所同認，復有開立
  證券信用交易帳戶申請表、融資融券契約書、融資分戶帳等件附卷可稽，均堪信為
  真正。
五被告就該證券信用交易帳戶申請表及融資融券契約書上其簽名之真正並不爭執，惟
  抗辯原告未予被告合理審閱融資融券契約書的期間，依消費者保護法施行細則第十
  一條第一項、第二項、民法第二百四十七條之一規定，該契約無效；又被告並未親
  自在契約上用印，且未檢附相關徵信文件，開戶不成立各云云。經查：
  (一)按消費者保護法施行細則第十一條第一項及第二項規定，其目的在給予消費者充
    分瞭解契約內容之機會，並規範企業經營者不得在未給予消費者審閱契約內容機
    會之前，限制消費者簽訂契約之時間，以避免消費者於匆忙間不及瞭解其依契約
    所得主張之權利及應負擔之義務，致訂立顯失公平之契約而受有損害，故只須消
    費者於簽約前已充分瞭解該契約之權利義務關係，或有可認其能認識契約權利義
    務關係之合理審閱期間，即不得引用上開規定而主張契約無效。
  (二)查被告為五十七年一月三日出生，有原告提出之被告國民身分證影本在卷可佐，
    並於訴外人張朝翔等人經營之企業任職，此為被告所自認，以其年齡經驗，若對
    於系爭融資融券契約內容不瞭解，衡情於簽約前應會向原告之代理證券商承辦人
    員詢問清楚，而不致於在對自己權利義務關係尚不瞭解之情形，即率予簽名，並
    任由該承辦人員收回契約而不要求給予審閱期間。且被告並未抗辯原告限制其在
    各該申請書或融資融券契約書上簽名之時限，被告即非不得於簽名前就該文書之
    內容予以詳讀，故亦可認為被告於簽名前已有合理之審閱期間。
  (三)再者，被告自承是訴外人張朝翔、張朝喨等人要買賣股票，所以要被告簽名開戶
    給張朝翔、張朝喨等人使用，而真正下單買賣股票者，係訴外人林義翔，其均依
    張朝喨指示下單等情，則利用系爭信用交易帳戶融資買賣股票之林義翔，自屬經
    被告同意依據系爭融資融券契約買賣股票之人，則林義翔既已依據系爭融資融券
    契約向原告融資買進國產車股票，亦可認被告默認系爭融資融券契約之效力，則
    被告自不得援引消費者保護法施行細則第十一條之規定抗辯所簽立之條款無效。
  (四)又依系爭融資融券契約第一條約定：「甲方向乙方（即被告向原告）融資融券所
    生權利義務，應依：：：有關法令規章之規定辦理」，亦即約定兩造之權利義務
    悉依相關之證券法令及證券主管機關所頒布之辦法，而該等法令或辦法無非為維
    持交易秩序及保障投資大眾而設，並無對被告有重大不利益之顯失公平情形，是
    被告抗辯系爭融資融券契約應依民法第二百四十七條之一認為無效云云，亦無可
    取。
  (五)另被告既親自簽名於系爭信用交易帳戶申請表及融資融券契約書，並經原告提出
    為被告不爭執其真正之大安商業銀行存款餘額證明書，證明被告於開戶申請時已
    檢附徵信文件，則被告開立系爭信用帳戶，並無違反原告融資融券業務操作辦法
    第九條第一項之規定，被告抗辯開立程序未完成云云，亦無可採。
六至被告抗辯原告徵信不實、且明知實際向原告融資買賣國產車股票者為張朝喨等人
  ，故由此而產生之風險及損害，原告自不可免其與有過失，甚且為重大過失責任，
  是以應免除被告之民事清償責任；況被告並非實際下單買賣股票之人，與原告並無
  發生借貸關係各節。經查：
  (一)被告並未舉證證明與系爭信用交易帳戶有關之存摺、開戶資料係由原告交由訴外
    人張朝喨等人，則被告抗辯原告知悉實際委託原告下單買賣股票及融資融券之行
    為人為張朝喨等人，原告有重大過失等情，即無可取。
  (二)又被告既承認係依張朝翔、張朝喨等人指示開立系爭信用交易帳戶供張朝翔、張
    朝喨等人融資融券買賣股票，而實際融資融券買賣股票之人為受張朝喨指示之林
    義翔等情，足見林義翔在被告之信用交易帳戶融資買進股票，即屬經被告同意。
    被告既係出於己意開立信用帳戶，並與原告訂立融資融券契約，且同意由張朝翔
    、張朝喨等人利用該帳戶融資買進股票，即應對此帳戶內所生交易行為負責。被
    告辯稱與原告間不生借貸關係、該帳戶內交易之法律效果應歸屬於張朝喨等人各
    云云，均為卸責之詞，亦非可採。
  (三)再者，損害之發生或擴大，被害人與有過失者，法院得減輕賠償金額，或免除之
    ；重大之損害原因，為債務人所不及知，而被害人不預促其注意或怠於避免或減
    少損害者，為與有過失，民法第二百一十七條第一項、第二項分別定有明文。而
    前開規定之適用，應以依侵權行為或契約所定之損害賠償請求權為限（最高法院
    五十四年台上字第二四三三號判例參照）。本件原告係依據兩造所簽訂之融資融
    券契約所定，請求被告依約返還原告代墊之融資款項，乃係請求被告履行契約，
    並非依據侵權行為或契約請求被告賠償原告所受損害，即無原告是否與有過失之
    問題，被告以此點置辯，主張應免除被告清償之責云云，誠屬無稽，自無可採。
七按兩造所訂系爭融資融券契約第六條約定：「甲方（即被告）之融資融券，如未依
  規定期限清結，或未依前條規定補繳融資融券差額：：：乙方（即原告）均應委託
  證券商在證券市場處分甲方提供之各項擔保：：：如因市價漲跌異常或其他特殊事
  故，乙方未能處分時，甲方不得因此拒絕清償」，第七條第三項後段約定：「甲方
  如超過規定期限未償還融資，乙方並按核定利率百分之十加收違約金」，又於第一
  條約定：「甲方向乙方融資融券所生權利義務，應依乙方融資融券業務操作辦法：
  ：：辦理」，而原告之融資融券業務操作辦法第二十條第二項規定：「：：：處分
  擔保品：：處分後如不足償還，即自其他融資融券退還款項內扣抵，或以其信用帳
  戶內之其他款項抵充，仍有不足者，則通知委託人限期清償，利息照融資利率計算
  自債權發生日起至清償日止」。被告於八十七年十月十九日向原告融資七百四十七
  萬六千元，購買國產車股票二十一萬三千股，事後被告融資買進之國產車股票於八
  十七年底，因上市國產車公司財務危機，導致該股票價格持續下跌，致被告信用帳
  戶之擔保維持率低於百分之一百二十，而被告又未於原告通知之期限內補繳差額，
  原告依系爭融資融券契約規定於集中交易市場上處分被告所提供之擔保品，惟因該
  股票經證券主管機關公告停止在集中交易市場上買賣，並終止其上市，以致聲請人
  未能依契約規定處分擔保品，已如前述；又原告對一般委託人證券融資基本利率，
  自八十七年二月十三日起調整為年息百分之九點九五，復有原告提出為被告所不爭
  之原告致財政部函文附卷可稽，則原告依上開系爭契約之約定及融資融券業務操作
  辦法之規定，訴請被告給付七百四十七萬六千元及自八十七年十月十九日起至清償
  日止，按年息百分之九點九五計算之利息，並按上開利率百分之十計算之違約金，
  即屬有據，應予准許。
據上論結，原告之訴為有理由，依民事訴訟法第七十八條，判決如主文。
中      華      民      國    九十      年      四      月     二十     日
                                            民事第二庭法      官  陳婷玉
右為正本係照原本作成
如對本判決上訴，須於判決送達後廿日內向本院提出上訴狀
中      華      民      國    九十      年      四      月     二十     日
                                                      法院書記官  王  儀


司法院資訊處製作；財團法人民間司法改革基金會備份。
